【裁判字號】    89,自,408
【裁判日期】    890830
【裁判案由】    詐欺
【裁判全文】
臺灣臺中地方法院刑事判決                          八十九年度自字第四０八號
    自  訴  人  陳庚○○
    自訴代理人  丁 ○ ○
    被      告  丙 ○ ○
    選任辯護人  王信雄
右列被告因詐欺等案件，經自訴人提起自訴，本院判決如左：
    主  文
丙○○共同連續意圖為自己不法之所有，以詐術使人將本人之物交付，處有期徒刑壹
年貳月，緩刑肆年。
    事  實
丙○○與辛○○（未據自訴）係夫妻，二人共同於民國八十七年七月二十五日起，至
八十九年三月二十五日止，以丙○○為會首召組互助會，每會每名分別為新台幣（下
同）三萬元，共有二十一會（包括會首），利息採外標方式，底標為三千元，約定每
月二十五日下午一時於臺中市○○街四五號開標，甲○○、庚○○、己○○、林益漠
、壬○○、癸○○、戊○○分別參加一會、一會、二會、一會、一會、一會，辛○○
於會期中開標時，見甲○○、庚○○、己○○、林益漠、壬○○、戊○○未前來標取
會款，竟假冒甲○○、庚○○、己○○、林益漠、壬○○、戊○○之名義各標取一次
會款。嗣各於該會期之互助會收取會款時，丙○○事後知悉辛○○冒甲○○、庚○○
、己○○、乙○○、壬○○、戊○○名義競標，竟仍與辛○○基於意圖為自己不法所
有之概括犯意聯絡，對甲○○、庚○○、己○○、林益漠、壬○○、戊○○訛稱係其
他會員得標，對其他活會會員詐稱係甲○○、庚○○、己○○、林益漠、壬○○、戊○○得標，致甲○○、庚○○、己○○、林益漠、壬○○、戊○○及其他活會會員陷
於錯誤，如數繳納會款予丙○○與辛○○。其後，庚○○曾於八十八年十二月間想標
取該會，但被告稱已被其他會員標取，次月又稱有會員急需用錢讓其先標用來阻騙庚○○標得該會。嗣八十九年三月二十五日庚○○接獲丙○○之通知，宣稱其本人在不
知情之情形下，辛○○利用丙○○名義招會行騙，庚○○始知尚有五位會員亦遭丙○○、辛○○以同樣方式阻標，而期間所有會款亦被丙○○、辛○○索取花用，始知受
騙。
    理  由
一、訊據被告丙○○，對於前揭時、地召組互助會，未經甲○○、庚○○、己○○、
    林益漠、壬○○、戊○○等人同意以彼等名義向其他會員詐取會款之事實，矢口
    否認之，辯稱：伊開始招會已有十一、十二年之久，八十五年間停掉；以前招會
    是伊叫伊母親詢問舊會員是否要續會，但這一次招會不是伊叫伊母親詢問的；此
    次伊妻辛○○以伊的名義招組互助會一事，並未經伊同意；互助會簿冊上之金額
    、日期、會員名字都不是伊寫的；系爭互助會亦未曾打電話給會員；辛○○找伊
    去向林益漠、甲○○收錢，係因前一陣子曾發生車禍行動不方便，故叫伊帶辛○○去收錢，但伊不知所收之錢為會錢；伊只負責將所賺的錢拿回家，對於家中金
    錢之調度、招組互助會之事並不過問云云。經查：
    （一）丙○○與辛○○於八十七年七月二十五日起，至八十九年三月二十五日止
          ，以丙○○為會首召組互助會，每會每名分別為三萬元，共有二十一會（
          包括會首），利息採外標方式，底標為三千元，約定每月二十五日下午一
          時於臺中市○○街四五號開標，甲○○、庚○○、己○○、乙○○、賴美
          仁、戊○○分別參加一會、一會、二會、一會、一會、一會，並由辛○○
          所冒標，於八十九年三月二十五日為最後一會（尾會），卻仍有壬○○、
          己○○、戊○○、林益漠、癸○○、甲○○等六人尚未得標等情，業據證
          人壬○○、己○○、林益漠、癸○○、甲○○到庭結證屬實，並有互助會
          會員名冊影本三紙附卷可稽，亦為被告所不爭執，堪信為真實。
    （二）本件所應審究者，丙○○是否參與互助會，與辛○○就詐取互助會會員之
          會款部分，有犯意聯絡及行為分擔。經查：
          １、證人壬○○證稱：以前伊就有參加丙○○所召組之互助會，一直延續
              下來，此次係辛○○問伊要不要再續會，伊答允之；但一開始即以張
              存明為會首，辛○○找伊續會時並未說明伊是會首，故伊認定丙○○
              為會首才續會，且辛○○在會單上並無名字。
          ２、證人癸○○證稱：大都辛○○打電話來說標多少，有時被告也曾打電
              話來說標多少，但次數較少；又證人己○○、林益漠、甲○○、賴黃
              英亦一致證稱：會錢通常由辛○○來收取，有時由被告與辛○○一起
              來收取，被告則在旁邊，有時被告單獨來收取。被告雖稱辛○○曾因
              車禍，由伊帶辛○○出去收取會款，並有診斷證明書乙紙附卷可稽。
              惟證人既稱被告有時單獨收會錢，被告辯稱僅有辛○○車禍時帶同賴
              杏雪收取會款，即無足採。
          ３、證人己○○證稱：被告母親找我跟會，我說會停了要負責等情，被告
              既供稱其召組互助會時會請其母親詢問，則證人己○○稱係被告母親
              詢問，自為被告所召組互助會無誤。
          ４、被告與辛○○為夫妻，同居共財關係緊密，亦曾單獨或陪同辛○○向
              互助會之會員收取會款，依一般民間互助會會首向會員收取會款時，
              通常都會告以某某人以多少金額得標，應收會款金額為何，且辛○○
              與諸位會員又無生意往來之情形，同去或單獨去收取會款之被告豈有
              不知辛○○所收取之款項為會款。
          ５、又被告與辛○○為夫妻，共同居住生活，依一般互助會之習慣，未到
              場投標之會員通常會打電話向會首詢問該會期得標之會員、標金及應
              繳之會款，若辛○○冒標而未告知被告，則被告單獨收會款時，易為
              其他會員識破冒標之情事，衡諸常情，被告對於辛○○冒標一節，事
              後應有所知悉，進而對被冒標會員訛稱係他人得標，對活會會員訛稱
              係甲○○、庚○○、己○○、林益漠、壬○○、戊○○得標，而詐取
              會款。
    綜上所述，被告曾招組互助會長達十一年之久，對於互助會之運作及金錢往來應
    累積相當豐富之經驗，且一開始係以被告之名義為會首而招組互助會，會員亦多
    為舊會員，亦曾單獨或陪同辛○○同去收取會款，豈有自八十七年七月二十五日
    至八十九年三月二十五日止，為時長達一年八個月期間，對於伊為系爭互助會會
    首一事豈能謂為全然不知情，本件顯係被告為會首，分由被告、被告之母及妻分
    頭召組會員。又被告既事後知悉其妻辛○○冒充甲○○等六人名義各標取會款乙
    次，進而單獨或共同與辛○○收取會款，顯已參與詐欺活會會員及被冒標會員會
    款犯罪構成要件行為之實施。是被告所辯為飾卸之詞，不足採信，犯行堪已認定
    ，應依法論科。
二、核被告所為，係犯刑法第三百三十九條第一項詐欺取財罪。被告丙○○與案外人
    辛○○就上揭犯行，有犯意之聯絡及行為之分擔，皆為共同正犯。又被告多次犯
    行，時間緊接、方法相同，觸犯構成要件相同之罪名，顯係基於概括犯意為之，
    應依連續犯規定論以一罪，並加重其刑。被告於同一會期詐取會款之行為，同時
    侵害數活會會員及被冒標者之法益，成立數罪名，為想像競合犯，應從一重處斷
    。爰審酌被告素行良好，犯罪之手段，被害人受有三百六十萬元本金之損害，犯
    後堅不承認不知悔改，業已與近半數會員達成和解等一切情狀，量處如主文所示
    之刑。又被告前未曾受有期徒刑以上刑之宣告，有臺灣高等法院刑事被告全國前
    案紀錄表在卷可按，被告犯後與部分被害人達成和解，其經此審判程序之教訓，
    當知警惕而無再犯之虞，本院綜核各情，所宣告之刑以暫不執行為適當，並予宣
    告緩刑，以啟自新。
三、另被訴偽造文書、背信部分：
（一）自訴意旨略以：被告丙○○係以偽造標單之方式冒標系爭互助會之會款；又被
      告身為會首，應為會員處理互助會相關事務，竟意圖為自己不法之所有，而違
      背會首任務之行為，致生損害於甲○○、庚○○、己○○、林益漠、壬○○、
      戊○○等會員之財產，因認被告涉有偽造文書及背信罪嫌云云。
（二）按犯罪事實應依證據認定之，無證據不得推定其犯罪事實，又不能證明被告犯
      罪者，應為無罪判決之諭知，刑事訴訟法第一百五十四條、第三百零一條第一
      項定有明文。又認定不利於被告之證據須依積極證據，苟積極證據不足為不利
      於被告事實之認定時，即應為有利被告之認定，更不必有何有利之證據，最高
      法院三十年上字第八一六號判例可資參照。又按民間互助會之會首對得標人之
      關係，並非為他人處理事務，會首對於得會人僅係居於保證之地位，事後即或
      推卸責任，亦祇屬民事上之違約問題，與刑法第三百四十二條之背信罪須行為
      人具有為他人處理事務之資格者不合，自無犯罪可言（最高法院二十八年上字
      第一四七九號判例、六十九年第一次刑事庭會議決議參照）。
（三）自訴人庚○○認被告丙○○涉有偽造文書、背信罪行，無非以被告為系爭互助
      會之會首，於互助會開標前假冒會員甲○○、庚○○、己○○、林益漠、壬○○、戊○○之名義冒寫標單，且意圖為自己不法之所有，違背互助會會首之任
      務為主要論據。訊據被告堅決否認右揭犯行，辯稱：伊對於系爭互助會之事未
      曾過問，伊並未涉有偽造文書及背信犯行等語。經查：
      １、證人己○○證稱：互助會係於開標日下午一時開標，由辛○○所主持。再
          者，依一般民間互助會委託會首投標之情形，欲投標而未能到場之會員，
          通常於開標前相當短的時間內，始打電話委託會首代為投標，而會首亦於
          開標前一刻始知是否有會員會到場投標，以及那些會員會到場投標，衡諸
          常情，被告白天在臺中市政府工作，且就互助會之實際投標情況觀之，縱
          使被告攜帶行動電話，亦不足推論辛○○就冒充何人名義競標乙事事先有
          何犯意聯絡，進而認定與辛○○共同成立偽造私文書罪。
      ２、按民間互助會之會首對得標人之關係，並非為他人處理事務，會首對於得
          標人僅係居於保證之地位，事後即或推卸責任，亦祇屬民事上之違約問題
          ，與刑法第三百四十二條之背信罪須行為人具有為他人處理事務之資格者
          不合，自無犯罪可言（最高法院二十八年上字第一四七九號判例、六十九
          年第一次刑事庭會議決議參照）。是本件揆諸前揭說明，應僅係民事上之
          違約問題，尚難以背信罪相繩。
（四）綜上所述，被告丙○○之辯解應屬可採，此外本院復查無其他積極之證據足以
      證明被告有何自訴人庚○○所指上開犯行，就此部分原應為無罪判決之諭知，
      惟此部分與其所犯前開有罪部分有方法、結果之裁判上一罪之關係，爰不另為
      無罪之諭知，附此敘明。
據上論斷，應依刑事訴訟法第三百四十三條、第二百九十九條第一項前段，刑法第二
十八條、第五十六條、第三百三十九條第一項、第五十五條前段、第七十四條第一款
，罰金罰緩提高標準條例第一條前段，判決如主文。
中      華      民      國       八十九       年    八    月    三十    日
                                   臺灣臺中地方法院刑事第四庭
                                       法  官  陳  學  德
右正本證明與原本無異。
如不服本判決，應於判決送達後十日內向本院提出上訴狀，上訴於臺灣高等法院臺中
分院( 須附繕本 )。
                                       書記官
中      華      民      國       八十九       年    八    月    三十    日
附錄論罪科刑法條：
刑法第三百三十九條第一項：
意圖為自己或第三人不法之所有，以詐術使人將本人或第三人之物交付者，處五年以
下有期徒刑、拘役或科或併科一千元以下罰金。


司法院資訊處製作；財團法人民間司法改革基金會備份。
